【裁判字號】    95,訴,413
【裁判日期】    950726
【裁判案由】    強盜
【裁判全文】
臺灣屏東地方法院刑事判決               95年度訴字第413號
公  訴  人  臺灣屏東地方法院檢察署檢察官
被      告  甲○○
指定辯護人  公設辯護人己○○
上列被告因強盜案件，經檢察官提起公訴（95年度偵字第3119號
），本院判決如下：
    主  文
甲○○意圖為自己不法之所有，而搶奪他人之動產，因防護贓物
、脫免逮捕，而當場施以強暴，處有期徒刑陸年。
    事  實
一、甲○○於民國95年5 月13日15時許，因一時缺錢花用，遂憶
    起曾見過居住於屏東縣內埔鄉○○路400 巷44號之戊○○頸
    部掛有金項鍊，竟意圖為自己不法之所有，騎乘車牌號碼PI
    O-339 號重型機車，並將車牌卸下藏於機車腳踏板下，前往
    戊○○上開住處，抵達後將機車暫停於門前，向正在客廳看
    電視之戊○○佯裝詢問檳榔攤之位置，又以天氣熱為藉口，
    表示欲借坐戊○○客廳休息，且又向戊○○索討香菸、飲水
    藉以分散戊○○注意力，旋即趁戊○○遞出香菸而未及防備
    之際，伸手搶奪戊○○頸部之金項鍊2 條（其中1 條配掛玉
    墜子），得手後迅速跑出屋外，並坐上機車發動引擎準備逃
    離現場。詎其明知戊○○緊追在後，並以雙手抓住機車後座
    握把欲追回贓物並阻止其離去，竟仍基於防護贓物、脫免逮
    捕而施強暴之犯意，先以右腳向後踹踢戊○○右手腕使右手
    鬆脫（未成傷），戊○○因重心不穩致左膝跪地，右腳亦以
    半蹲姿勢勉強支撐站立，甲○○乃加足油門企圖強行駛離，
    惟因戊○○之左手仍緊抓住握把不放，遂遭甲○○以緩慢前
    行之方式拖行約5 公尺，致受有左膝擦傷（3 公分×3 公分
    ）、右腳大拇指擦傷（3 公分×4 公分）等傷害。嗣戊○○
    終因不耐傷口疼痛而鬆手，此時戊○○之子丁○○，因聽聞
    戊○○之呼救亦出外察看，見狀乃將甲○○自機車上拉下，
    復與戊○○合力將丁○○壓制在地並報警處理，後經戊○○
    母子在現場尋獲遭搶奪之其中1 條完整金項鍊、另1 條已斷
    裂金項鍊1 小截及玉墜子（其餘鍊子部分未尋獲）。
二、案經戊○○訴由屏東縣警察局內埔分局報告臺灣屏東地方法
    院檢察署檢察官偵查起訴。
    理  由
壹、證據能力：
一、被害人戊○○、證人丁○○於警詢之陳述：
  (一)被告以外之人於審判外之言詞或書面陳述，除法律有規定者
    外，不得作為證據，刑事訴訟法第159 條第1 項定有明文。
  (二)被害人戊○○、證人丁○○於警詢之陳述（即警詢筆錄所載
    內容）乃審判外之陳述，且渠2 人均經本院於審理中傳訊到
    庭，接受檢辯雙方之交互詰問，並保障被告之對質詰問權，
    互核渠等前後所述，認警詢筆錄所載較為簡略，甚有脫漏重
    要情節之情形（詳後述），顯無較可信之特別情況，自無同
    法第159 之2 所規定傳聞例外之適用，故上開審判外之陳述
    ，本院認應無證據能力。
貳、事實認定與論罪科刑：
一、訊據被告甲○○固坦承其於上揭時地搶奪被害人戊○○頸部
    之金項鍊乙情不諱，惟矢口否認有何準強盜犯行，辯稱：伊
    搶得金項鍊後，急著發動機車逃離現場，雖知戊○○追出屋
    外，然不知戊○○確已出手抓住機車後座握把，故當伊加緊
    油門之瞬間，機車前輪亦隨之向上翹起，使伊與戊○○均摔
    倒在地，機車則因本身之動力作用而向前滑行至電線桿處，
    伊並未用腳踹踢戊○○，亦無將之拖行受傷云云；辯護人則
    以：被害人戊○○於警詢中並未提及遭被告以腳踹踢右手之
    情節，而負責詢問戊○○之員警到庭證稱不記得被害人曾如
    此陳述，且負責製作筆錄之員警亦明確證稱並未聽見戊○○
    有此表示，復依戊○○事後就醫之診斷證明書、病歷等資料
    觀之，亦查無此部分之受傷情形，故尚難單憑戊○○於審理
    中之證詞遽為不利被告之認定；其次，證人戊○○、丁○○
    母子雖一致證稱被告係將機車騎至現場之電線桿旁始倒地，
    然依卷附照片所示，被告之脫鞋及機車碎片早已出現在電線
    桿前數公尺遠，足認機車在該處已倒地，是被告所述自與事
    實較為相符，故被告顯然並無積極、主動對被害人戊○○實
    施強暴行為，自與準強盜罪構成要件不合，應論以搶奪罪論
    處等語，資為辯護。惟查：
  (一)被告於上開時、地，趁被害人戊○○未及防備，出手搶奪戊○○頸部之金項鍊2 條之事實，業據被告坦白承認，核與證
    人戊○○於本院審理中證稱情節相符（見本院卷第49頁反面
    ），並有贓物認領保管單1 紙在卷可稽（見警卷第22頁）。
  (二)被告於搶奪得手後，為防護贓物、脫免逮捕，而對被害人戊○○以腳踹踢、機車拖行等方式實施強暴行為之過程，業據
    證人戊○○於本院審理中證稱：被告搶得金項鍊後隨即奪門
    而出，準備騎乘機車逃離，伊追出去時被告已坐在機車上發
    動引擎，伊立即抓住機車後座之握把，當時被告先回頭叫伊
    「放手」，接著即以右腳向後踢伊右手使之鬆脫，致伊右膝
    （按應係左膝之誤，詳後述）亦隨之倒地，左腳則呈蹲姿，
    僅剩左手還抓住把手，被告則加緊油門向前，但因伊左手還
    抓住握把還抓住不放，故機車前進速度不快，而將伊緩慢拖
    行約5 公尺，伊當時已覺傷口疼痛，且見兒子丁○○已自屋
    內衝出遂鬆手，被告嗣則在快接近路旁電線桿處，被其子丁○○拉下機車並加以制服等語明確（見本院卷第49頁反面）
    ，且證人丁○○於本院審理中證稱：當天伊聽到母親之呼叫
    遂跑至屋外察看，見伊母親抓住被告所騎乘之機車，當時母
    親僅以單腳支撐，另1 腳似有受傷而致身體微微傾斜，伊隨
    即衝上前，勒住被告頸部將被告自機車上拉下並將之壓制在
    地等語綦詳（見本院卷第51頁反面至52頁），並有現場圖1
    份、現場照片8 張附卷可參（見警卷第17至20頁）。
  (三)又被害人戊○○所受傷害情節，亦有瑪家醫院診斷證明書（
    惟將左腳拇指誤載為「右拇指」）、病歷暨傷口照片在卷足
    憑（見警卷第23頁、本院卷第74、75頁）。證人戊○○雖證
    稱：當時伊係右腳膝蓋跪地遭拖行等語，然上開診斷證明書
    、傷口照片等所示傷勢位置，乃左膝受有明顯擦傷，而證人
    丁○○亦證稱：伊母親右膝並未受傷等語（見本院卷第52頁
    ），參酌該部分被害情節之發生僅在瞬間，證人戊○○自有
    記憶混淆之可能，顧故應認戊○○係左膝跪地遭拖行，較符
    事實。又證人戊○○復證述；伊雙膝膝蓋、左手肘、左手小
    拇指均有擦傷等語（見本院卷第51頁反面）、證人丁○○則
    證稱：伊看見母親當天尚有雙腳大拇指、左手手肘擦傷及右
    手手肘較輕微擦傷，右膝並未受傷等語（見本院卷第52頁）
    ，雖未顯現於卷附診斷證明書、病歷及傷口照片，惟按告訴
    人、證人之陳述有部分前後不符，或相互間有所歧異時，究
    竟何者為可採，法院仍得本其自由心證予以斟酌，非謂一有
    不符或矛盾，即應認其全部均為不可採信；尤其關於行為動
    機、手段及結果等之細節方面，告訴人之指陳，難免故予誇
    大，證人之證言，有時亦有予渲染之可能；然其基本事實之
    陳述，若果與真實性無礙時，則仍非不得予以採信（最高法
    院台上74年台上字第1599號判例參照），互核上揭書證及證
    人證詞，再細觀警卷編號5 、6 、7 照片所示，可發現戊○○所著黑色七分褲之雙膝位置均有遭磨損之灰白痕跡，惟右
    膝部位極不明顯，而左手手肘亦有些微沾染土石之現象，是
    否係因傷勢甚為輕微，或被害人當時之主訴未甚明確，而為
    瑪家醫院之診斷醫師所忽略未載？非無可疑，且證人即到場
    處理並負責詢問戊○○之員警丙○○證稱：戊○○當天表示
    身體各處都酸痛等語在卷（見本院卷第63頁），況證人戊○○最後亦有加入壓制被告之行動乙節，復經證人丁○○證稱
    在卷（見本院卷第52頁），是被害人戊○○是否於偕同其子
    合力壓制被告之過程中，致身體各處與地面發生摩擦令其感
    覺受傷疼痛？亦有可能，是本院依有利被告之認定，固僅認
    被告之強暴行為係致被害人戊○○受有左膝擦傷、右腳大拇
    指擦傷之傷害，惟亦不得因此即遽認證人戊○○、丁○○之
    證詞有何足以動搖基本事實之瑕疵而全不可採。
  (四)被告另辯稱：伊並未以腳踹踢戊○○右手腕處，且加緊油門
    時，亦不知戊○○已抓住機車後座握把云云，辯護意旨亦認
    被害人戊○○未於警詢陳述其有遭被告以腳踹踢右手之情節
    ，而質疑戊○○於本院所證稱該部分情節顯無可信性，然證
    人戊○○證稱：伊確有向員警陳述被腳踹踢之事實，但過程
    中員警一直要求伊停頓等候記載筆錄，可能因此有所漏記等
    語在卷（見本院卷第50頁），而證人丁○○經隔離訊問結果
    ，亦證稱：伊母親曾告訴員警有遭被告用腳踢手等語（見本
    院卷第53頁），又證人即負責詢問戊○○之員警丙○○於接
    受檢察官主詰問時，先證稱：伊記得戊○○有陳述被告用腳
    踢她等語（見本院卷第63頁），繼而於檢察官行覆主詰問時
    又改稱：戊○○只說被告用手搶奪金項鍊，但有無說用腳踢
    她或用手打她，伊已不記得等語（見本院卷第63頁），且負
    責製作筆錄之員警乙○○則證稱：該警詢筆錄之內容，伊均
    是聽丙○○整理轉述戊○○之陳述後始為記載，伊並未仔細
    聆聽戊○○所述情節，故如丙○○未切實逐字轉述，伊即無
    從加以記錄等語明確（見本院卷第65頁反面），參酌被害人
    在不識字之情況下（觀諸其在卷內簽名處均以指印代之），
    自無從期待其能核閱警詢筆錄內容是否與所陳述情節句句相
    符，要不得遽以員警製作筆錄之疏漏，執為彈劾證人戊○○
    證詞可信性之依據。況關於「被告是否以腳踹踢被害人右手
    」乙節，固為判斷本件被告主觀上究係積極實施強暴舉動，
    抑或僅有消極被動地排除逮捕之重要事實，然被害人戊○○
    及其子丁○○均係不諳法律規定之平民百姓，對此攸關被告
    罪責輕重之利害關係並無所悉，自無圖使本案合於準強盜構
    成要件，而聯手羅織情節誣陷被告之動機，況被告於當庭聽
    聞證人戊○○證詞後，已供認：伊確實知悉戊○○抓住機車
    後座握把，所以伊有叫戊○○放手等語無訛（見本院卷第51
    頁反面），足認其先前辯稱：伊係倒地後才知道遭被害人抓
    住機車云云，要屬避重就輕之詞，顯難採信。
  (五)被告雖再辯稱：當時伊加緊油門後，因戊○○緊抓後座握把
    ，致機車因重心失去平衡，前輪隨之向上翹起，伊與戊○○
    乃一起倒地，嗣機車係因本身動力之作用而向前滑至電線桿
    處，伊並未以緩慢前進之方式拖行戊○○云云；辯護人亦認
    依警卷所附編號照片所示，在電線桿前數公尺距離遠之處，
    留有被告脫落之拖鞋1 支及部分機車碎片，足認機車在該處
    已先行倒地，故證人戊○○、丁○○證稱被告迄至電線桿處
    始遭丁○○自機車上拉下乙節顯非事實等語，然被告不否認
    其發動機車引擎位置係在被害人住家門前即卷附警卷編號7
    所示有白色塑膠椅處（見本院卷第67頁反面），該地點距離
    被告第1 支拖鞋脫落處約有5 公尺，足認被告辯稱伊加緊油
    門之瞬間，機車之前輪隨之向上翹起，伊與戊○○即一起倒
    地乙節，已非事實。又被告所指第1 支拖鞋脫落處，恰與證
    人戊○○當庭繪製其被拖行之終點位置大致相符（見本院卷
    第49頁），復參酌警卷所附編號4 照片所示，機車倒地旁亦
    有被告所穿之另1 支拖鞋遺落在地，故本件應係被告發動油
    門後，礙於後方有戊○○拉住機車之作用力致機車僅能緩慢
    前進，然於戊○○鬆手後，機車立刻受加足馬力之動力影響
    加速向前衝去，被告在無法充分操控機車並急於擺脫丁○○
    之逮捕之雙重窘迫下，僅得任令自己與機車均以半傾倒之姿
    態滑衝至路旁電線桿處始停止，應較符事實，故機車碎片、
    及被告所穿著之拖鞋1 支，均因機車先行傾倒然未停止前即
    遺留在地上，即屬合理，被告及辯護意旨所指上情，均難據
    為有利被告之認定。
  (六)綜上所述，被告搶奪得手後，明知被害人戊○○已拉住機車
    後座握把，仍以腳踹踢戊○○右手腕，且見戊○○左手仍緊
    抓不放，又加足油門將戊○○拖行5 公尺，致被害人受有前
    述左膝、右腳大拇指擦傷，上開舉動已非僅消極排除逮捕之
    被動行為，而屬積極對被害人當場實施強暴行為無訛。又證
    人戊○○於本院審理中證稱：伊當時抓住機車後座握把係欲
    搶回金項鍊並抓住被告等語明確（見本院卷第51頁反面），
    而被告亦供承：伊當天確有決意搶走被害人之金項鍊，且認
    為如得以加速逃離，被害人即無法追趕等語在卷（見本院卷
    第67頁反面、68頁），是被告既拒不交出所竊得之贓物，復
    於遭被害人拉住機車阻其離去時又加緊油門欲強行駛離，主
    觀上顯然兼有防護贓物及脫免逮捕之意思甚明，被告所辯前
    揭情詞，或與事實不符，或屬卸責之詞，均不足採，其犯行
    潯堪認定，應依法論科。
二、查被告行為後，刑法雖於94年2 月2 日經總統修正公布，並
    於95年7 月1 日施行，其修正幅度甚大，然關於本案論罪科
    刑所適用之刑法規定，均未在修正條文之列，是本案既無法
    律之變更，自無新舊法比較適用之問題，先予序明。按刑法
    第329 條準強盜罪之構成，只須行為人主觀上本乎防護贓物
    、脫免逮捕或湮滅罪證之目的而當場施以強暴、脅迫行為，
    即足充之，至於具體之客觀外在情形如何，是否生傷害結果
    或至使不能抗拒，則非所問（最高法院92年度台上字第870
    號、94年度台上字第2816號判決要旨參照），被告於搶奪得
    手後，明知被害人抓住其機車後座握把，竟為防護贓物、脫
    免逮捕，先以腳踹踢被害人右手腕，又加緊油門將被害人拖
    行，核其所為，係犯刑法第第329 條之準強盜罪，應依刑法
    第328 條第1 項強盜罪責規定論處。至被害人所受左膝、右
    腳拇指之擦傷，應係遭強暴拖行之當然結果，爰不另論傷害
    罪（最高法院85年度台上字第1859號判決要旨參照）。爰審
    酌被告有施用毒品之不良素行（有卷附臺灣屏東地方法院檢
    察署刑案資料查註紀錄表、臺灣高等法院被告前案紀錄表可
    參），且正值壯年、身體健全，惟不思正途謀財，竟基於貪
    念，出手行搶婦女之財物，復於得手後，猶為防護贓物、脫
    免逮捕，更對被害婦女施以強暴使之受傷，影響社會治安，
    且犯後並無悔意，態度不佳等一切情狀，量處如主文所示之
    刑。
據上論斷，應依刑事訴訟法第299 條第1 項前段，刑法第329 條
、第328 條第1 項，判決如主文。
本案經檢察官王光傑到庭執行職務。
中    華    民    國    95    年    7     月    26    日
                    刑事第四庭  審判長法  官  莊鎮遠
                                      法  官  王以齊
                                      法  官  劉敏芳
以上正本證明與原本無異。
如不服本判決應於收受本判決送達後十日內向本院提出上訴書狀
，其未敘述上訴理由者，並得於提起上訴後十日內向本院補提理
由書狀（均須按他造當事人之人數附繕本）「切勿逕送上級法院
」
中    華    民    國    95    年    7     月    26    日
                                      書記官  許倬維
附錄本判決論罪之法條：
刑法第329條
竊盜或搶奪，因防護贓物、脫免逮捕或湮滅罪證，而當場施以強
暴脅迫者，以強盜論。
刑法第328條第1項
意圖為自己或第三人不法之所有，以強暴、脅迫、藥劑、催眠術
或他法，至使不能抗拒，而取他人之物或使其交付者，為強盜罪
，處5年以上有期徒刑。


司法院資訊處製作；財團法人民間司法改革基金會備份。
